【裁判字號】    97,抗,317
【裁判日期】    971120
【裁判案由】    清償債務強制執行聲明異議
【裁判全文】
臺灣高等法院高雄分院民事裁定           97年度抗字第317號
抗  告  人  甲○○
上列抗告人因債權人泰業資產管理股份公司與債務人尖美建設開
發股份有限公司間清償債務強制執行事件，對於中華民國97年10
月15日臺灣屏東地方法院96年度執字第967 號所為裁定提起抗告
，本院裁定如下：
    主  文
抗告駁回。
抗告程序費用由抗告人負擔。
    理  由
一抗告意旨略以：抗告人與債務人尖美建設開發股份有限公司（
  下稱尖美公司）前就原法院96年度執字第967 號拍賣之坐落屏
  東縣屏東市○○段58地號土地暨其上建號5266即門牌屏東市○
  ○○路626 號12樓建物（下稱系爭不動產）簽訂買賣契約，嗣
  債務人將系爭不動產交予抗告人占有使用，故抗告人係基於合
  法之買賣關係占有系爭不動產，詎原法院於97年8 月5 日以屏
  院惠民執壬字第96執967 號執行命令除去抗告人占有使用權，
  嚴重損害其權益，其遂向原法院聲明異議，惟原法院竟駁回抗
  告人之異議。又抗告人與債權人泰業資產管理股份有限公司（
  下稱泰業公司）均同為尖美公司債權人，因泰業公司僅受讓原
  債權人中華開發工業銀行股份有限公司及中興商業銀行股份有
  限公司（下稱中華開發工業銀行及中興商業銀行）之債權，而
  非債務人尖美公司之抵押權人，亦應無權聲請本件強制執行及
  除去占有，竟為原法院所不察，爰請求廢棄原裁定等語。
二按抵押權所支配者乃抵押權成立時，依抵押物當時狀態所得支
  配之交換價值，故於抵押權實行時，若有抵押物當時之狀態不
  同之情形存在，而此種情形如為抵押權正當用益之結果者，固
  屬抵押權所需承受之風險。然若逾此範圍時，其因此影響抵押
  物之交換價值，即屬抵押權之妨害，自非抵押權人所應承擔。
  準此，抵押權人於設定抵押權後，將不動產與第三人成立借貸
  契約或其他債之關係，若因抵押物有上開債之關係，而事實已
  影響抵押物之交換價值，且因未經執行法院除去之結果，拍定
  人對依該債之關係占有拍定不動產之人，反須以訴之方式除去
  ，自當然會影響拍定價格。如因此造成拍定價格低於抵押權，
  即難謂對抵押權無影響。則於此情形，抵押權人實行抵押權聲
  請拍賣抵押物時，依司法院院字第1446號解釋之旨趣，即得行
  使抵押權妨害除去請求權，而請求法院除去該使用借貸或其他
  債之關係，最高法院94年度台抗字第239 號裁定可供參照。次
  按依89年10月9 日修正之強制執行法第99條第2 項已規定除去
  租賃後之點交，如謂使用借貸或其他債之關係不得除去或除去
  後不得點交，則拍定人於拍定之不動產存有租賃時得無庸對承
  租人起訴即得取得該不動產之占有，於拍定之不動產存有使用
  借貸或其他債之關係時，反而須以訴請求，方能取得占有，顯
  有失衡，且造成拍賣不動產存有租賃者拍定價格較高，存有使
  用借貸或其他債之關係者拍定價格較低之不合理現象，如債務
  人均以成立租賃以外之債之關係規避點交，亦有違強制執行法
  第99條修正之精神。
三經查：尖美公司提供系爭不動產於88年6 月25日設定2,310,44
  8,000 元之本金最高限額抵押權與債權人後，乃因91年6 月4
  日成立之買賣契約將系爭不動產交付抗告人占有使用，且系爭
  不動產於原法院查封時，抗告人已居住其內等節，此有建物登
  記第一類謄本、抗告人與尖美公司之不動產買賣契約書、原法
  院97年3 月21日屏院會民執壬字第96執967 號拍賣公告附表在
  卷可憑，足見抗告人係於抵押權設定後才因買賣關係占有系爭
  不動產無訛。次查：系爭不動產歷經第一次拍賣，無人應買，
  泰業公司始向原法院聲請解除占有一節，亦有泰業公司民事聲
  請狀在卷可稽。足見抗告人於系爭不動產上基於買賣關係之占
  有已影響應買人之應買意願，而影響抵押物之價值及抵押債權
  之受償，則揆諸上開說明，執行法院自得除去抗告人之占有使
  用關係後予以拍賣，是以原法院駁回抗告人之異議，於法尚無
  不合。
四至抗告人另爭執泰業公司並非尖美公司之抵押權人，無權聲請
  本件強制執行，又泰業公司亦僅與抗告人同為債權人，不得聲
  請除去占有等語。惟按債權人確有債權存在而符合民事訴訟法
  第508 條至第511 條之規定者，法院應依債權人之聲請准予核
  發支付命令。又債務人於支付命令送達後，逾20日之不變期間
  ，不得提出異議，債務人對於支付命令未於法定期間合法提出
  異議者，支付命令與確定判決有同一效力，得據此為執行名義
  聲請強制執行，民事訴訟法第513 條、第518 條、第521 條及
  強制執行法第4 條第1 項第2 款分別定有明文。次按債權人若
  有債權及其擔保債權之抵押權同時存在者，其得選擇其一依法
  取得執行名義聲請強制執行，法無限制債權人必須聲請取得拍
  賣抵押物裁定方能聲請強制執行。末按讓與債權時該債權之擔
  保即抵押權，隨同移轉於受讓人，而執行法院知有對於執行標
  的物有擔保物權或優先受償權之債權人者，應通知其得提出其
  權利證明文件，聲明參與分配，民法第295 條第1 項、強制執
  行法第34條第2 項、第3 項分別定有明文。經查：原債權人中
  華開發工業銀行及中華商業銀行對於尖美公司之系爭債權，轉
  讓與開發工銀資產管理股份有限公司及台灣金聯資產管理股份
  有限公司，復轉讓予鑫泉國際資產管理有限公司（下稱鑫泉公
  司），其並向臺灣高雄地方法院聲請取得支付命令，而向原法
  院聲請強制執行一節，分別有其等之債權讓與證明書、債權讓
  與通知債務人函各4 紙、臺灣高雄地方法院90年度促字第3246
  號、促字第48306 號支付命令及民事強制執行聲請狀在卷足憑
  。嗣鑫泉公司將系爭債權讓與泰業公司，且已於96年7 月20日
  完成系爭不動產抵押權讓與登記一節，亦有債權讓與證書、債
  權讓與通知債務人存證信函、民事陳報暨聲明狀及系爭建物登
  記第二類謄本各1 份在卷可憑，據此應認泰業公司已合法受讓
  為尖美公司之債權人，且為抵押權人。又因泰業公司之前手鑫
  泉公司以前開支付命令聲請強制執行，其效力自及於債權人泰
  業公司，則原法院因泰業公司聲明承受強制執行程序後，繼續
  拍賣系爭不動產，並由泰業公司實行抵押權，揆諸上開說明，
  應認本件聲請強制執行之程序既係據前開支付命令為執行名義
  而開啟，乃於法相符，自無庸另命泰業公司聲請取得拍賣抵押
  物裁定，且泰業公司為系爭不動產之抵押權人，自亦得因抗告
  人之占有影響抵押物之價值而聲請原法院除去其占有。從而，
  抗告意旨均不足採，應予駁回。
五依強制執行法第30條之1 、民事訴訟法第495 條之1 第1 項、
  第449 條第1 項、第95條、第78條，裁定如主文。
中    華    民    國    97    年    11    月    20    日
                            民事第四庭
                                審判長法官  黃科瑜
                                法      官  陳真真
                                法      官  謝靜雯
以上正本證明與原本無異。
如不服本裁定應於送達後10日內向本院提出再抗告狀（並按他造
當事人之人數附繕本），並繳納再抗告費新臺幣1,000 元。再為
抗告應以適用法規顯有錯誤為理由，並經本院之許可，該許可以
原裁定所涉及之法律見解具有原則上之重要性者為限，並委任律
師為代理人。
中    華    民    國    97    年    11    月    20    日
                                書  記  官  唐奇燕
附註：抗告人之配偶、三親等內之血親、二親等內之姻親，或抗
告人為法人、中央或地方機關時，其所屬專任人員具有律師資格
並經法院認適當者，亦得為第三審代理人。抗告人或其法定代理
人具有律師資格者及前項情形，應於提起抗告或委任時釋明之。


司法院資訊處製作；財團法人民間司法改革基金會備份。
